【裁判字號】    90,訴,2061
【裁判日期】    920411
【裁判案由】    不動產所有權移轉登記
【裁判全文】
臺灣臺北地方法院民事判決  九十年度訴字第二○六一號
    原      告  甲○○
    訴訟代理人  吳啟孝律師
    複  代理人  范  惇律師
    被      告  乙○○
    訴訟代理人  林士祺律師
                吳玲華律師
    複  代理人  謝維仁律師
右當事人間不動產所有權移轉登記事件，本院判決如左：
    主    文
原告之訴駁回。
訴訟費用由原告負擔。
    事    實
甲、原告方面：
壹、聲明：
一、被告應將座落台北市○○區○○段三小段二八二、二八三、二八二之一、三二九
    、二九○、二八九、二八六、二八五、二八四地號之土地應有部分各六○九六分
    之九十八及其上建物即門牌號碼台北市○○區○○路六段七十六巷三弄七號四樓
    之房屋之所有權移轉登記予原告。
二、被告應自上開房屋及增建部分遷出並返還原告。
貳、陳述：
一、緣原告甲○○於民國七十六年十一月間購買坐落台北市○○區○○段三小段二八
    二、二八三、二八二之一、三二九、二九○、二八九、二八六、二八五、二八四
    地號，應有部分六０九六分之九十八之土地及其上建物即建號00000－00
    0建號門牌號碼為台北市○○街二七○巷十號四樓之房屋（連同增建部份，下稱
    系爭房地），並信託登記於被告乙○○之名下，該房屋之門牌號碼於八十年五月
    二十五日經整編改為台北市○○區○○路六段七十六巷三弄七號四樓四樓。兩造
    就系爭房地信託登記之事宜，曾於七十六年十一月二十三日訂有書面之信託契約
    （下稱系爭合約書），約定原告出資所承購之系爭房地以被告之名義辦理產權登
    記，而信託登記為被告之名下，原告並同意系爭房地由被告占有管領，購屋之貸
    款之本息則由原告負擔。系爭房地屬信託財產，原告以起訴狀繕本之送達向被告
    為終止信託關係之意思表示，並依民法第七百六十七條之規定，請求被告應將系
    爭房地所有權移轉登記為原告所有，並自該房屋遷出，將系爭房地返還原告。
二、依最高法院七十二年度台上字第一○三六號、八○年度台上字第二四九一號、八
    十一年度台上字第一三八八號、八十八年度第八九號判決要旨，縱辦理系爭過戶
    程序之一切契稅、增值稅、房屋稅、地價稅等行政規費皆由被告負擔，乃係信託
    關係存續中應生之效果，不能據此否定原已存在之信託關係存在。
三、如認本件係爭合約書並不構成信託契約，產權登記並非信託財產之移轉，則依系
    爭合約書第一條之約定，及被告無法舉證證明其有資力購買系爭房地，可推斷原
    告對系爭房地係保留所有權，而僅借用被告名義登記，被告非因產權登記構成所
    有權人。
四、縱認系爭房地被告有出資部分資金，被告亦應本於其他法律關係另案向原告請求
    返還，而非本案審究之重點，亦無礙原告本於系爭信託關係終止後，請求返還信
    託物之本案請求。
、證據：提出合約書、歸戶財產查詢清單、臺灣中小企業銀行活期儲蓄存款存摺各
    一份（以上均影本）、土地及建物登記謄本各一份及錄音帶暨譯文一份為證，並
    聲請訊問證人李秋菊、王偉傑、林永燦。
乙、被告方面：
壹、聲明：如主文所示。
貳、陳述：
一、被告與原告自七十二年起即同居在一起，七十六年間原告答應贈與被告六十萬元
    ，由被告向李秋菊購買系爭房地，所有權登記於被告名下。詎料多年後兩人感情
    生變，原告復見系爭不動產頗有增值，竟稱彼此之間為信託關係云云。被告固有
    於七十六年十一月二十三日與原告簽訂系爭合約書，原因是原告認為自己已有妻
    小，無法與被告結婚，恐渠出資後，被告另交其他男友，欲藉合約書確保兩人之
    關係。惟依系爭合約書第一條、第二條、第四條等條文，根本不能證明兩造間就
    系爭不動產有信託關係。
二、系爭房地頭期款為九十萬元，其中十萬元的訂金係由被告現金支付，六十萬元由
    原告將現金轉交被告支付，另外的二十萬元係由被告向友人商借來的二張支票支
    付（臺灣中小企銀永和分行支票號碼：AC0000000及AC0000000，發票人為：王偉
    傑，兩張票款均係由被告兌現），爾後辦理房屋過戶時之契稅、增值稅、一切行
    政上之規費以及以被告名義向合作金庫借貸之房屋貸款一百八十萬元之本息均由
    被告透過其在合作金庫帳號0000000000000之活儲帳戶轉帳繳納貸款繳納。換言
    之，買賣價金二百七十萬元的不動產，原告僅以贈與之意思支付六十萬元而已，
    其餘款項均由被告自行支付。倘當事人間具有信託關係，其購屋資金何以致此？
    至有關原告主張被告將房屋分租給他人收取租金支付貸款，原告亦無法舉證。
三、綜上所述，兩造之間不但不具有信託之合意，從本案系爭房地之買賣過程、繳款
    過程等情形亦再再證明被告才是真正的所有權人，原告之主張不但與事實不符更
    是於法無據。
、證據：提出不動產買賣契約書、合約書、土地增值稅、契稅以及行政規費收據、
    合作金庫放款帳務序時紀錄明細表、地價稅稅額繳款書各一份（以上均影本）為
    證，並聲請訊問證人謝汝盛、李秋菊。
    理    由
一、原告起訴主張其於七十六年十一月間購買系爭房地，並信託登記於被告之名下，
    兩造並於同年月二十三日訂有系爭合約書，約定系爭房地以被告之名義辦理產權
    登記，並由被告占有管領，購屋貸款本息則由原告負擔，原告已合法終止信託關
    係，依信託物返還請求權、民法第七百六十七條之規定，被告應將系爭房地所有
    權移轉登記為原告所有，並自該房屋遷出，將系爭房屋返還原告等語。被告則以
    ：兩造自七十二年間起即同居，七十六年間，原告贈與被告六十萬元，由被告向
    李秋菊購買系爭房地，並以上開六十萬元款項為房屋款項一部分，其餘款項均由
    被告支付。至系爭合約書係因原告已有妻小，無法與被告結婚，恐出資後，被告
    另交其他男友，欲藉合約書確保兩人之關係，兩造間並無信託關係等語置辯。
二、查：系爭房地係由被告與訴外人李秋菊於七十六年十月六日訂立不動產買賣契約
    書，於同年十一月十八日移轉登記於被告名下，兩造並於同年十一月二十三日簽
    立系爭合約書，約定內容略謂「原告承購台北市○○街二七○巷十號四樓，同意
    以被告名義辦理產權登記；被告同意原告爾後可共同使用該屋及處置之，絕無異
    議；該屋向銀行提供辦理長期貸款在案，其本息原告同意每月支付之；原告並擔
    保原告親屬絕不任意騷擾或刁難被告之日常生活」等情，為兩造所不爭執，復有
    原告所提出之土地及建物登記謄本、合約書影本，被告所提出之不動產買賣契約
    書影本等件為證，自堪信為真實。經依民事訴訟法第二百七十一條之一準用同法
    第二百七十條之一第一項第三款之規定，整理並協議簡化本件之爭點為：（一）
    依照系爭合約書內容第一條規定是否即可認定系爭房屋是由原告買受並信託登記
    於被告名下？（二）系爭房屋是由原告一方或是被告一方買受並於簽約時交付六
    十萬元予李秋菊？茲析述如下：
（一）依系爭合約書無法認定兩造間有原告所主張之信託關係存在：
    １原告雖主張，系爭合約書第一條已明示系爭房地係由其購買，基於系爭房地係
      由其購買並登記為被告所有等事實，即應認兩造間有信託關係。惟查：系爭合
      約書第一條固明文約定如下：「乙方（原告）承購台北市○○街二七０巷十號
      四樓，今同意以甲方（被告）名義辦理產權登記。」，然該約定並未明文被告
      係基於原告所主張之信託關係登記為系爭房地之所有權人，縱依嚴格之文義解
      釋原則解釋上項約定，認定系爭房地係由原告購得，原告亦有可能於購入系爭
      房地後，基於贈與之關係將系爭房地登記與被告，是尚難僅憑系爭合約第一條
      之約定，即遽認原告主張兩造間有信託關係為真。
    ２另參以系爭合約書第二條係約定：「甲方（被告）同意乙方（原告）爾後可共
      同使用該屋及處置之，絕無異議。」，其上並無原告得隨時無條件片面請求被
      告將系爭房地返還等事項之約定，反而明文約定被告有共同使用及處置權，此
      即足徵原告已承認被告得就系爭房地享有使用及處置之權利；經衡諸信託人得
      隨時片面無條件終止借名登記信託關係乃關於借名登記信託關係應行約定之重
      大事項，而本件原告所主張之信託關係應屬被告同意為系爭房地登記名義人之
      借名登記信託關係，則兩造間無原告所主張之信託關係即堪認定，否則原告為
      確保自身權益，豈有不於系爭合約書明白約定「原告得隨時無條件片面請求被
      告將系爭房地返還」之理。
    ３再參諸系爭合約書第五條另約定：「乙方（原告）並擔保乙方親屬絕不任意騷
      擾或刁難甲方（被告）之日常生活。」，上開約定不但與原告所稱之信託關係
      並無相干，反而相對應的約定原告所應負之義務，此益足證系爭合約書乃原告
      為維持其與被告間之同居關係所書立，並不能僅憑系爭合約書即認兩造間有信
      託關係存在。
    ４又原告無法證明兩造間有信託關係存在既如前述，則原告即不得以最高法院七
      十二年度台上字第一○三六號、八○年度台上字第二四九一號、八十一年度台
      上字第一三八八號、八十八年度第八九號判決要旨，認被告為辦理系爭房地過
      戶程序所繳之一切契稅、增值稅、房屋稅、地價稅等行政規費皆係信託關係存
      續中應生之效果，被告不能據此否定原告主張已存在之信託關係。
（二）系爭房屋應係由被告買受：
    １經查：被告與出賣人簽訂系爭買賣契約時，被告曾親自交付六十萬元予出賣人
      李秋菊等情，既經辦理系爭房屋過戶之代書謝汝盛到庭結證稱：「契約是我寫
      的，被告要買房子，叫他的親戚陳良雄載我，說要定契約，在賣房子的地點跟
      賣主李秋菊訂約，（轉頭看庭上之原告）我沒有見過原告，他以多少錢買的，
      我忘記了。當時陳良雄也在場，現場他們簽名後，被告交款六十萬元現金給我
      ，我再交給李秋菊，契約內我寫交付七十萬元，其中十萬元是以前所交付的訂
      金。」（見九十年十月二十三日言詞辯論筆錄第三頁第一行以下），原告復於
      同日陳稱：「我有見過證人（指謝汝盛），契約是證人寫的沒錯。」（見同日
      言詞辯論筆錄第三頁第九行）則於證人謝汝盛與兩造間無利害關係且系爭買賣
      契約確係由謝汝盛書立之情形下，其前開證言應屬可採，系爭房地由被告交付
      六十萬元予出賣人李秋菊，即堪認定。原告空言否認證人謝汝盛前揭之證言，
      委不足採。
    ２原告另主張，被告無法證明其交付予出賣人李秋菊之六十萬元之買賣價金係由
      原告所贈與，依前述系爭合約書第一條前段之約定，已足證系爭房地係由原告
      購買，惟查：原告若無將六十萬元贈與被告之意思，其為何不於買受系爭房地
      時，由其親自將六十萬元交予證人謝汝盛轉交與出賣人李秋菊？反由被告將六
      十萬元親自交由證人謝汝盛轉交予出賣人李秋菊。另依原告所提附卷之錄音帶
      譯文第六頁所示：「．．．他（原告）拿出一個七十萬買給我（被告）的，．
      ．」，更足認被告購買系爭房地時，原告確有將金錢贈與被告之意思，準此，
      則被告抗辯購買系爭房屋之六十萬元係由原告贈與等情，尚非子虛，應屬可採
      。
    ３另系爭房地之房貸自七十九年間起均由被告繳納等情，既據被告提出繳納系爭
      房地房貸之合作金庫放款帳務序時紀錄明細表一份在卷可證，復為原告所不爭
      ，則系爭房地顯然係由被告以所有權人之地位享受使用所有權之權利，並負擔
      繳納貸款之義務，另經參以原告於九十一年六月四日言詞辯論時自承：「．．
      ．，後來被告中途變保證人，我已經退出保證人，被告後來又增貸。」（見同
      日筆錄第二頁第八行以下）等情，亦足認原告於退出保證人身分時，已放棄依
      系爭合約書對系爭房地之權利，並已承認被告為系爭房地之所有權人，否則原
      告豈有任令被告使用系爭房地近十四年（自系爭合約書簽訂後迄原告起訴時止
      ），均未有何反對被告為系爭房地所有權人之意思表示。原告雖另主張系爭房
      地之房貸係由出租系爭房地所得支付云云，惟其於九十二年二月十一日言詞辯
      論時，復自承其就該部分事實無法舉證（見同日錄第二頁第二行以下），則於
      被告為登記所有權人，被告曾以系爭房地辦理增貸原告從未參與之情形下，益
      證原告僅曾將購買系爭房地之頭款贈與被告，系爭房地應係由被告所購得。
三、綜上所述，因系爭房地係原告贈與被告六十萬元後由被告購得，則原告主張兩造
    間有信託關係存在或借名登記關係，均不可採，從而，原告依信託物返還及民法
    第七百六十七條之規定，請求被告將系爭房地登記返還予原告並將系爭房屋返還
    予原告，俱無理由，應予駁回。
四、因本案事證已臻明確，兩造其餘主張陳述及所提之證據，均毋庸再予審酌，附此
    敘明。
五、據上論結：本件原告之訴為無理由，依民事訴訟法第第七十八條，判決如主文。
中      華      民      國    九十二      年      四      月    十一    日
                                    民事第六庭法      官  詹駿鴻
右為正本係照原本作成
如對本判決上訴，須於判決送達後廿日內向本院提出上訴狀
中      華      民      國    九十二    年      四        月    十六    日
                                              法院書記官  官碧玲


司法院資訊處製作；財團法人民間司法改革基金會備份。
